【裁判字號】    91,上更(二),950
【裁判日期】    920701
【裁判案由】    強盜
【裁判全文】
臺灣高等法院刑事判決                        九十一年度上更(二)字第九五號
    上  訴  人  乙○○
    即  被  告
    指定辯護人  本院公設辯護人  甲○○
右上訴人因強盜等案件，不服臺灣板橋地方法院九十年度訴字第九五號，中華民國九
十年六月十四日第一審判決（起訴案號：臺灣板橋地方法院檢察署八十九年度偵字第
六三三二號）提起上訴，本院判決後，經最高法院第二次發回，本院判決如左：
    主  文
原判決關於乙○○被訴強盜部分撤銷。
乙○○共同意圖為自己不法之所有，搶奪他人之動產，處有期徒刑貳年陸月。
    事  實
一、乙○○於民國（下同）八十九年二月二十八日凌晨三時許，與一年籍姓名不詳之
    成年男子共同基於為自己不法所有之意圖，駕駛懸掛ＶＰ─五九九０號偽造車牌
    之紅色喜美雙門自用小客車，至臺北縣土城市○○路一０八號丙○○開設之「忠
    品模型製作有限公司」工廠前（該工廠並非住宅，平日亦無人居住），下手竊取
    丙○○停放於工廠門外之Ｓ九─六０九九號自用小客車（登記為忠品模型製作有
    限公司所有），尚未得手之際即觸動該車之警報器，適丙○○正在該處加班，聞
    聲外出察看發現後，即轉身入內欲打電話報警，詎料乙○○與該名男子竟共同變
    更為搶奪之犯意聯絡，踹開工廠大門進入工廠，欲挾持丙○○，並喝令其不得反
    抗，旋於丙○○不及防備之際，由乙○○下手搶奪丙○○所有之皮包一只（內有
    存摺、金融卡、健保卡、駕照、行照、自用小客車鑰匙等財物），丙○○趁機逃
    出工廠呼救，乙○○等二人則離開工廠，由該男子強行將上開Ｓ九─六０九九號
    自用小客車駛走（車內尚有現金新臺幣（下同）二萬元及備胎一個），乙○○則
    駕駛上開懸掛ＶＰ─五九九０號偽造車牌之自用小客車逃逸，並將上開皮包及存
    摺、金融卡等物丟棄於工廠外。乙○○嗣將搶得該車之Ｓ九─六０九九號車牌兩
    面棄置於不詳地點，另改懸偽造之Ｃ三─九六五九號車牌二面、及將偽造之行車
    執照乙枚一張放置於該車上行駛（偽造文書部分業經本院前審判處有期徒刑三月
    確定），嗣於八十九年三月二十日下午五時二十分許，乙○○將該車交由蕭德得
    寬駕駛，並搭載林金順（蕭德寬、林金順業經檢察官不起訴處分確定）、陳廣安
    （經原審判處無罪確定）行經臺北縣板橋市○○路○段與民治街口華江橋頭前時
    為警查獲，而循線查知上情。
二、案經臺北縣警察局板橋分局移送臺灣板橋地方法院檢察署檢察官偵查起訴。
    理  由
一、訊據上訴人即被告乙○○矢口否認有前揭搶奪犯行，辯稱：案發前伊因另案遭通
    緝，平日都潛伏於友人簡國賓家中，八十九年二月二十八日案發當時未曾出門，
    其遭查獲時交由蕭德寬駕駛之小客車係於八十九年三月十日左右在桃園高速公路
    交流道下向綽號「阿森（生）」之李俊杰以二十五萬元之價格購買，伊先付五萬
    元，餘款尚未給付，購入時該車即掛Ｃ三─九六五九號車牌，行車執照亦係「阿
    森」交付，伊未搶奪丙○○之小客車及皮包，亦未見過ＶＰ─五九九０號之紅色
    喜美小客車云云。然查：
（一）被告於上開時地，與一年籍姓名不詳之成年男子共同下手竊取被害人丙○○停
      放於無人居住之工廠門外之Ｓ九─六０九九號自用小客車，尚未得手之際，即
      為被害人丙○○發現，被告與該名男子遂踹開工廠大門進入工廠，欲挾持被害
      人並喝令不得反抗，旋由被告搶奪皮包一只，再由該不詳姓名男子將上開Ｓ九
      ─六０九九號自用小客車開走，車內尚置有現金二萬元及備胎一個，被告則駕
      駛懸掛ＶＰ─五九九０號車牌之小客車逃逸，並將上開劫得之皮包及存摺、金
      融卡等物丟棄於工廠外等事實，業經被害人丙○○於警訊時及偵審中迭次指述
      甚詳。而被害人丙○○之指述，除關於被告進入工廠後，另取得工廠內之美工
      刀乙把抵住其頸部致使其不能抗拒部分，無法證明與事實相符外（詳如後述）
      ，其餘指述之主要情節均相一致。案發後，被害人曾將被告搶奪後丟棄之皮包
      交予警方鑑識人員採證（未發現有可資比對之指紋），復有台北縣政府警察局
      土城分局八十九年五月二十五日北警土刑村字第○六四二四號函、及九十二年
      一月十八日北警土刑字第○九一○二九七九八號函（偵查卷第八十九頁、上更
      二字卷第三十三頁）可按。又被害人於警訊、偵查、及審理中，均始終指稱被
      告在場犯案及被告即係駕駛ＶＰ─五九九０號紅色喜美小客車逃走之人極為明
      確（偵查卷第十四頁背面至第十五頁、第五十一頁背面、第七十二頁背面至第
      七十三頁、偵查卷第七十三頁、第一一九頁、原審卷第二十四、二十五頁、本
      院上訴卷第二十六至二十八頁），雖被害人於原審法院當庭指認被告時曾一度
      改稱：並非被告云云（見原審卷第六十九頁），惟與前揭事證不符，且被害人
      丙○○於本院前審時，對此原委業已證稱：「（問：對你在警訊及檢察官偵查
      中及原審法院第一次出庭指認所言是否實在？）是的，當時我確實指認是被告
      沒有錯。」、「當時確實有兩個人，一個有長青春痘，稍微比較矮一點，另一
      個比較高，當時我當庭指認他我怕他會報復我，所以（在原審最後一次調查時
      ）我不敢指認他，我心理有顧忌，當時我要求隔離偵訊，但法官還是照常傳我
      出庭指認，我心理有顧忌，所以不敢指認他。」、「因為時間已經太長，所以
      模糊了，最後一次指認已經經過一年多，所以印象不清楚，不過警訊與檢察官
      偵查中是剛發生沒有那麼久，所以比較清楚。」、「（你逃走為何知道是另外
      一名男子開你的車？）因為我們工廠的右側是死巷，左側是路，我往左側逃並
      喊救命，被告逃跑時把車開到右側，後來發現死巷又折返，我有親眼看到他們
      二人分別開Ｓ九─六Ｏ九九我的車和他自己的車逃走，當時開Ｓ九六Ｏ九九是
      另外一名男子，被告是開ＶＰ─五九九Ｏ。」等語綦詳（本院上訴卷第二十六
      至二十八頁、第三十頁）。另被害人於本院此次更審時亦到庭陳稱：事發當時
      指認之印象較現在清楚，在原審中與被告對質時不敢指認，其原先係依照片憑
      臉型特徵指認被告等語（上更二字卷、九十二年六月十八日審判筆錄）。又被
      害人在警訊中係就被告及陳廣安、蕭德寬、林金順四人之
      查卷第十七頁），在偵查中係就被告及陳廣安、蕭德寬、林金順遭查獲時拍攝
      之彩色照片指認（偵查卷第六十六頁證物袋），該等
      人容貌比對，並無模糊失真難以辨識之情形，兼以當時距案發時間接近，印象
      深刻，故被害人對於被告之指認應屬真實可採，至於被害人在原審中雖曾一度
      改口稱並非被告，然此顯係被害人恐遭被告報復而不敢當庭指認被告所致，自
      不足資為有利於被告之論據。
（二）被告於案發後之八十九年三月二十日下午五時二十分許，與蕭德寬、林金順、
      陳廣安遭警查獲時所駕駛之汽車，即係被害人前開被搶奪之Ｓ九─六０九九號
      自小客車之車身，並懸掛偽造之Ｃ三─九六五九號車牌二面、及將偽造之行車
      執照乙枚一張放置於該車內等事實，業經本院前審就被告偽造文書部分之犯行
      判決確定在案（見本院九十年度上訴字第三四五四號刑事判決），並有該車之
      引擎號碼照片（偵查卷第十六頁）、行車執照、汽車新領牌照登記申請書、車
      輛失竊證明單、車籍作業查詢認可資料等影本可供比對。而該車被查獲當時，
      係被告持有而出借與案外人蕭德寬駕駛等情，為被告所不諱言（本院上訴卷第
      四十七頁），證人即與被告同時為警查獲之蕭德寬於警訊時亦供稱：該車係向
      乙○○借的，鑰匙係乙○○交給伊，乙○○在將車交給伊時有交待，如果遇警
      方盤查時，不要說車子是他的，伊一上車乙○○就告訴伊行照夾在遮陽板上等
      語（見偵查卷第七頁背面至第八頁），由此亦可徵該車係被告搶奪而來之贓物
      ，否則被告何須改懸偽造之車牌及在車上備置偽造之行車執照，且事先囑咐蕭
      德寬遇警盤查時勿供出該車係其所有？
（三）被告雖辯稱其遭警方查獲時借予蕭德寬駕駛之上開汽車係向綽號「阿森」之李
      俊杰購買，且係以0000000000行動電話與「阿森」聯絡云云。然查
      第0000000000號行動電話登記名義人為宋進柏，而證人宋進柏於警
      訊時亦否認該門號之行動電話係其申請使用，並稱收到帳單，始知被冒名申請
      等語（見偵查卷第九十一頁背面至第九十二頁），嗣經原審法院函查遠傳電信
      股份有限公司該行動電話之基本資料與通聯紀錄，該行動電話係於八九年二月
      二十二日開通，同年十月十七日停機，無通聯紀錄，此有該公司出具之行動電
      話基本資料一紙在卷可查（原審卷第三十八頁）。本院前審依職權查得並傳訊
      證人李俊杰到院結證稱：伊不認識被告，亦未賣車給被告等語（見本院上訴卷
      第一二六、一二七、一三五、一三六頁），被告於與該證人對質時，亦坦承不
      認識證人李俊杰，未向該證人買車（見本院上訴卷第一三四、一三五頁），則
      被告辯稱其係向「阿森」即李俊傑購買該車乙節，即難予採信。又被告於警訊
      時供稱該車係以二十五萬元向綽號「阿生」（嗣後改稱「阿森」）所購，並未
      供稱只付五萬元（偵查卷第五頁），嗣於檢察官偵查中復改稱伊先付五萬元，
      餘款分期給付等語（見偵查卷第六十三頁），於本院前審調查時更稱只付五萬
      元，其他二十萬元尚未支付等語（見本院上訴卷第四十七頁），而該車為日產
      二九八八ＣＣ（一般人稱三千西西）轎式小客車，八十七年七月二十二日出廠
      ，此有該車出廠與貨物稅完稅照證在卷（見偵查卷第二十二頁）為憑，距遭搶
      之八十九年二月二十八日，僅使用一年七月，市價高達五十萬元（見偵查卷第
      五十三頁），衡諸常情，被告焉有可能僅交付五萬元即取得該車使用？其所謂
      之「阿生（森）」者又怎可能迄今均未再向被告追索其餘之款項？其所辯與常
      情有違，自不足採信。至證人蕭德寬、陳廣安雖另證稱其聽被告講該車係其向
      別人所購云云（見偵查卷第七頁反面、十二頁反面），惟既均係聽自被告之詞
      ，應屬傳聞證據，均不足為被告有利之證明。
（四）被告另辯稱案發前因另案遭通緝，平日都潛伏於友人簡國賓家中，八十九年二
      月二十八日案發當時未曾出門云云。惟經本院前審傳喚證人簡國賓、陳碧雲夫
      妻與被告隔離訊問調查結果，據被告供稱：「我約八十九年二月初，約二月五
      日開始住簡國賓家一個月，八十九年三月五日才從簡國賓家搬走，我本來住在
      板橋，簡國賓來幫我搬家，我帶自己的衣服去，簡國賓也有幫我帶，好像是用
      紙箱裝，我們二人開車，去的時間是晚上或白天不記得，我開車約他搬東西到
      三峽他住處。我們只有搬我的衣服，我作水泥工，晚上回去睡覺而已，不超過
      十二點。有時候在外面吃，有時候買泡麵回來吃，每天都是如此，簡國賓家只
      是一間套房，我睡在地板，地板是木頭地板，他夫妻睡在床上。三月五日離開
      ，由我開車」等語；證人簡國賓證稱：「被告從去年約九十年二月初開始住在
      我家，確實時間不記得，約二月六、七日，他在三月五日搬走，他晚上搬去，
      當天下雨約晚上十點多，被告開一部車去，用車載衣服及衣架、組合式衣櫥、
      書籍還有棉被。只有綁住放在車上沒有包裝，我家是套房，我隔一半給他住，
      用衣櫥隔離，我太太沒有與我同住，我們當時剛離婚，我只有一張床，但是有
      一張摺疊沙發床，被告與他女友睡在沙發床上。他們如何吃飯我就不知道，因
      我白天上班，晚上則有時在，有時候不在，被告哪一天外出不知道，他出去時
      間不一定，他晚上會出去，何時回來我不知道」云云；而證人陳碧雲（即簡國
      賓之前妻）證稱：「被告在八十九年二月初到我家住，約二月八日左右，當天
      到我家時間我不知道，我回娘家，我晚上五、六點吃飯時間回去就看到他，所
      以他大概白天搬去，他有帶衣服來，事後有買薄薄的椰子床墊，棉被我家就有
      ，他睡在地上，我家地上原來有鋪榻榻米，被告與他女友就睡在上面，我夫妻
      睡在床上我若回娘家他就與簡國賓一起睡，家裡有小小的沙發床可以睡一個人
      ，我們四人有衣櫥隔離，被告去我家時，我都與簡國賓在一起，被告白天、晚
      上有無離開過，我不清楚，我在娘家時間較多，送飯才過去，三月五日被告如
      何離開，我不知道，被告平日作息我沒有注意」等語。又經本院公設辯護人詰
      問證人「被告到你們家時間？」證人陳碧雲答稱：「被告應該是八十九年到我
      家」後，簡國賓又更正稱：「被告應是八十九年搬到我家」云云（以上均見上
      更一字卷、第六十九至七十四頁），查上開三人之供述並不相符，已難遽予採
      信，且證人簡國賓供稱：被告晚上會出去，何時回來伊不知道云云。證人陳碧
      雲供稱：被告白天晚上有無離開過，我不清楚，被告平日作息我沒有注意等語
      ，亦不能資為被告並未於八十九年二月二十八日凌晨曾外出犯案之證明。另證
      人簡國賓證稱：「被告強盜這條罪，我知道不是他作的」等語，則屬個人意見
      ，並無證據能力。又案發時被告等所駕駕駛懸掛ＶＰ─五九九０號偽造車牌之
      紅色雙門喜美轎車在案發以外之其他時間因交通違規之舉發採證照片（偵查卷
      第一０三頁），既均非案發當時所拍攝，自與被告有無本案犯行之待證事實無
      關，亦不足資為有利於被告之論據。
（五）至被告於檢察官偵查中抗辯伊是被警察刑求云云（見偵查卷第六十四頁反面）
      ，惟被告於警訊時始終未曾坦承竊盜或強盜，此有該警訊筆錄可稽（見偵查卷
      第四至六頁），則警察果有刑求，警訊筆錄焉會如此記載？且被告事後於審理
      中未曾再為刑求抗辯，足見被告在偵查中關於刑求之抗辯為卸責之詞，不足採
      信。又本案經檢察官囑託法務部調查局對被告乙○○以控制問題法、混合問題
      法實施測謊鑑定結果，其對（一）案發時未持刀搶奪繫案之汽車；（二）繫案
      之汽車係向李俊杰購買；（三）李俊杰即「阿深」；（四）未與他人作案等問
      題上，經測試呈情緒波動之反應，研判有說謊。而在（五）其未與陳廣安作案
      一問題上，經測試無情緒波動反應，研判未說謊，有法務部調查局（八九）陸
      （三）字第八九○九三八九四號鑑定通知書一件在卷可參（見偵查卷第一三七
      頁），益足資為被告確有參與本案犯罪行為之佐證。
（六）被告遭查獲後，被害人於警訊、偵查、及審理中雖均指稱被告等進入工廠後，
      係由被告取用工廠內之美工刀抵住其頸部達十分鐘，搶走皮包後將美工刀留在
      現場，其報案時已將美工刀交予警察等語，檢察官亦因而認被告涉犯加重強盜
      罪嫌。然卷查被害人丙○○於案發當晚即八十九年二月二十八日上午四時三十
      分許，向台北縣警察局土城分局頂埔派出所報案時係供稱：「當時我在大暖路
      一○八號內加班，聽到我停在外邊之Ｓ九－六○九九號車防盜器在響，……返
      身要打電話報警，結果該二名男子亦進入我的工廠，欲強押我，我逃出回我的
      十一之一頁背面），並未言及被持刀抵住頸部之事。被害人就此雖陳稱「．．
      因為每次都是問我車如何不見，才會漏掉踹開我的鐵門並有持刀子抵住我脖子
      搶走皮包及開走我的車等」等語（見上更一字卷九十一年八月一日筆錄），然
      而被害人案發當時報案時竟對遭被告以美工刀抵住頸部之重要犯案情節完全未
      予敘述，似已與常情不合。又被害人雖供稱美工刀已於報案時交予警方保管，
      然案發當時，警方僅就遺留現場之皮包採證鑑驗指紋，並未提及有美工刀扣案
      ，有台北縣政府警察局土城分局八十九年五月二十五日北警土刑村字第○六四
      二四號函（偵查卷第八十九頁）可參，本院再向台北縣政府警察局屠城分局查
      詢結果，據該局九十二年一月十八日北警土刑字第○九一○二九七九八號函覆
      稱「二、經查本分局頂埔派出所員警於八十九年二月十八日（應為二十八日之
      誤）受理被害人丙○○報案時，並未代保管證物美工刀．．。」（上更二字卷
      第三十三頁），另證人及當時受理被害人報案之警員巫嘉榮證稱：被害人有無
      交美工刀已無印象，事隔三年不敢肯定，在派出所一般如果是可採集指紋送驗
      的才會交給分局送驗，如較大或無法採集的就不會代保管，會叫當事人拿回去
      保管，受理報案時筆錄外被害人有無提到被告持美工刀押制情節，亦沒有印象
      等語（上更二字卷第四十九、五十頁）。綜上所述，本案被害人於案發當時並
      未指稱遭美工刀抵制頸部等犯罪情節，且又始終無法查明究竟有無被害人所稱
      之美工刀存在，故被害人關於遭被告以美工刀抵住頸部強盜財物部分之指述，
      即無法查得任何補強證據足以證明確與事實相符，尚不足資為不利於被告之論
      據，換言之，本案尚屬不能證明被告有持用美工刀凶器抵住被害人頸部，致使
      其不能抗拒而強取財物之強盜犯行。
（七）前開工廠並非被害人之住家，平時亦無人居住，案發時被害人係至該工廠加班
      等情，業經被害人於警訊及審理時分別供述明確（偵查卷第五十一之一頁、上
      更一字卷九十一年八月一日筆錄），該工廠並非住宅，亦非有人居住之建築物
      ，亦屬明確。
（八）綜上所述，本案事證明確，被告所辯無非卸飾之詞，不足採信，其犯行應堪認
      定。
二、核被告所為，係犯刑法第三百二十五條第一項之搶奪罪。公訴人雖認被告係犯刑
    法第三百三十條、第三百二十八條第一項之強盜罪，惟查刑法之強盜罪，係以意
    圖為自己或第三人不法之所有，以強暴、脅迫、藥劑、催眠術或他法，至使不能
    抗拒，而取他人之物或使其交付，為成立要件。故必行為人以強暴、脅迫等手段
    ，至使被害人不能抗拒而取其財物或使之交付，始能成立，如未至不能抗拒之程
    度，自難論以該罪。本案既不能證明被告等有持用凶器美工刀抵住被害人頸部致
    使其不能抗拒等犯行，而被告等於行竊之際遭發現後，所為踹開工廠大門、欲挾
    持被害人、及喝令不得反抗等強暴、脅迫行為，在客觀上觀察尚未達足以壓抑被
    害人之自由意志而不能抗拒之程度，自不成立強盜罪，公訴意旨尚有未洽，惟被
    告基於不法所有意圖搶奪財物犯行之基本社會事實仍屬相同，自應依法變更起訴
    法條。被告中途變更竊盜手段為搶奪，應僅成立搶奪罪，其竊盜時之行為，即其
    搶奪行為之一部，不再論以竊盜罪。被告與該不詳姓名之成男子間年有共同之犯
    意聯絡及行為分擔，均屬共同正犯。
三、原判決對被告予以論科，固非無見。然查被告係犯搶奪罪，已詳如前述，原判決
    依強盜罪論科，已有未合，又被告其後係為掩飾其搶奪所得之自用小客車，始另
    行起意，基於行使之意思，將上開該二面偽造車牌懸掛於丙○○自用小客車上，
    並將偽造之行照夾於車內遮陽板上，自屬犯意各別，應分論併罰，原審認被告所
    犯前開之搶奪罪與偽造文書罪應依牽連犯之規定從一重處斷，亦有未當。被告上
    訴意旨否認犯罪，固無足採，然原判決關於被告強盜部分既有可議之處，即屬無
    可維持，應由本院將原判決關於被告被訴強盜部分撤銷改判。爰審酌被告素行不
    良、犯罪之動機僅為逞私欲，竟然於竊盜遭發現後變更為搶奪犯行，對社會治安
    所生危害，及其犯罪後態度等一切情狀，量處如主文第二項所示之刑，以示懲儆
    。至扣案之鑰匙一支，非被告所有之物，業據被告供明，且與前開搶奪犯行無關
    ，故不予宣告沒收，附此敘明。
據上論斷，應依刑事訴訟法第三百六十九條第一項前段、第三百六十四條、第二百九
十九條第一項前段、第三百條、第三百二十五條第一項、第二十八條，判決如主文。
本案經檢察官周志榮到庭執行職務。
中      華      民      國    九十二    年      七      月      一      日
                              臺灣高等法院刑事第二十三庭
                                  審判長法  官 黃  瑞  華
                                        法  官 王  淑  滿
                                        法  官 宋      祺
右正本證明與原本無異。
如不服本判決，應於收受送達後十日內向本院提出上訴書狀，其未敘述上訴之理由者
並得於提起上訴後十日內向本院補提理由書（均須按他造當事人之人數附繕本）。
                                        書記官 蔡  慧  娟
中      華      民      國    九十二    年      七      月      二      日
附錄：本判決論罪科刑法條全文
中華民國刑法第三百二十五條第一項
 (普通搶奪罪)
意圖為自己或第三人不法之所有，而搶奪他人之動產者，處六月以上五年以下有期徒
刑。


司法院資訊處製作；財團法人民間司法改革基金會備份。
